臺灣高等法院臺南分院刑事裁定
110年度毒抗字第42號
抗  告  人  
即  被  告  甲○○


上列抗告人因聲請觀察勒戒案件，不服臺灣臺南地方法院中華民
國109年12月24日裁定(109年度毒聲字第393號)，提起抗告，本
院裁定如下：
    主  文
抗告駁回。
    理  由
一、本件抗告意旨略以：抗告人即被告甲○○（下稱抗告人）相信
    司法判決為正義的象徵，為何本件經裁定觀察、勒戒裁定書
    第三段第2條內文提及「（抗告人另犯施用毒品罪）檢察官
    以108年度撤緩毒偵字第276號提起公訴（尚未判決）」之情
    ，是否影響抗告人執行觀察、勒戒後再行另判處徒刑？若新
    法規定如此實對抗告人之權益不利，特此提起抗告及請求暫
    緩執行等語。
二、按毒品危害防制條例第20條於108年12月17日修正，109年1
    月15日公布，同年7月15日生效，修正後毒品危害防制條例
    第20條規定：「犯第10條之罪者，檢察官應聲請法院裁定，
    或少年法院（地方法院少年法庭）應先裁定，令被告或少年
    入勒戒處所觀察、勒戒，其期間不得逾2月（第1項）。觀察
    、勒戒後，檢察官或少年法院（地方法院少年法庭）依據勒
    戒處所之陳報，認受觀察、勒戒人無繼續施用毒品傾向者，
    應即釋放，並為不起訴之處分或不付審理之裁定；認受觀察
    、勒戒人有繼續施用毒品傾向者，檢察官應聲請法院裁定或
    由少年法院（地方法院少年法庭）裁定令入戒治處所強制戒
    治，其期間為6個月以上，至無繼續強制戒治之必要為止。
    但最長不得逾1年（第2項）。依前項規定為觀察、勒戒或強
    制戒治執行完畢釋放後，3年後再犯第10條之罪者，適用前2
    項之規定（第3項）」，已將原條文第3項「5年後再犯」修
    正為「3年後再犯」者，應適用同條第1項觀察、勒戒或同條
    第2項強制戒治之程序。其修正理由謂：施用毒品者具「病
    患性犯人」之特質，參諸世界各國醫療經驗及醫學界之共識
    ，咸認施用毒品成癮者，其心癮甚難戒除，如觀察、勒戒或
    強制戒治執行完畢釋放後，3年後始再有施用第一級、第二
    級毒品之行為者足見其有戒除毒癮之可能，宜再採以觀察、
    勒戒方式戒除其身癮及以強制戒治方式戒除其心癮之措施，
    為能放寬觀察、勒戒或強制戒治之適用時機，以協助施用者
    戒除毒癮，爰修正第3項。同條例第23條第2項亦配合修正為
    「觀察、勒戒或強制戒治執行完畢釋放後，3年內再犯第10
    條之罪者，檢察官或少年法院（地方法院少年法庭）應依法
    追訴或裁定交付審理。」。依立法意旨可知，對施用毒品之
    「病患性犯人」，立法者已調整其刑事政策，放寬觀察、勒
    戒或強制戒治之適用時機，僅於觀察、勒戒或強制戒治執行
    完畢釋放後，「3年內再犯」第10條之罪者，始應依法追訴
    或裁定交付審理。如已超過3年，不論幾犯，均應再予以觀
    察、勒戒之機會（最高法院109年第3次刑事庭會議多數意見
    參照）。再按基於憲法應保障人民之生存權，及根據每個國
    民生存照顧需要提供基本給付之理念，為協助施用毒品者戒
    除毒癮復歸社會，對於經監獄監禁處遇後仍再犯之施用毒品
    者，更應恢復以機構內、外之治療協助其戒除毒癮。此即本
    次修正毒品條例第20條第3項關於施用毒品者所謂「3年後再
    犯」係何所指之立法真諦。除檢察官優先適用第24條命附條
    件緩起訴處分處遇（不論幾犯，亦無年限）外，對於施用毒
    品初犯者，即應適用第20條第1項、第2項為機構內之觀察、
    勒戒或強制戒治；若於上開機構內處遇執行完畢釋放後，於
    「3年內再犯」者，依第23條第2項規定，應依法追訴；倘於
    「3年後再犯」自應再回歸到傳統醫療體系機構內重為觀察
    、勒戒或強制戒治之治療。是對於戒除毒癮不易者，唯有以
    機構內、外處遇及刑事制裁等方式交替運用，以期能控制或
    改善其至完全戒除毒癮。現行毒品條例既認施用毒品者具有
    「病患性犯人」特質，強調「治療勝於處罰」、「醫療先於
    司法」，對於毒品條例第20條第3項及第23條第2項所謂「3
    年後（內）再犯」，應跳脫以往窠臼，以「3年」為期，建
    立「定期治療」之模式。其規定中所謂「3年後再犯」，只
    要本次再犯（不論修正施行前、後）距最近1次觀察、勒戒
    或強制戒治執行完畢釋放，已逾3年者，即該當之，不因其
    間有無犯第10條之罪經起訴、判刑或執行而受影響（最高法
    院刑事大法庭109年11月18日宣示之109年度台上大字第3826
    號裁定意旨可資參照）。
三、經查：
　㈠抗告人於109年8月3日上午10時5分為警採尿時往前回溯96小
    時內之某時，在其位於臺南市○○區○○路○段000巷0號4樓410
    室租屋處，以將第二級毒品甲基安非他命置入玻璃球內燒烤
    後吸食煙霧之方式，施用第二級毒品甲基安非他命1次之事
    實，業據其於警詢及偵查中均坦承不諱，被告於上揭時、地
    採集尿液送驗，結果呈安非他命、甲基安非他命陽性反應，
    有勘察採證同意書、毒品案件送驗尿液年籍對照表、臺南市
    政府衛生局檢驗結果報告各1份附卷可稽，是其違反毒品危
    害防制條例第10條第2項犯行足堪認定。抗告人前因施用毒
    品案件，經臺灣桃園地方法院以98年度毒聲字第385號裁定
    送勒戒處所觀察、勒戒後，因有繼續施用毒品傾向，經同法
    院以99年度毒聲字第974號裁定令入戒治處所強制戒治，嗣
    停止戒治而於100年5月23日釋放，經臺灣桃園地方檢察署檢
    察官以100年度戒毒偵字第78號為不起訴處分確定，有臺灣
    高等法院被告前案紀錄表在卷可憑。則被告本案犯行係109
    年8月3日，與前揭觀察、勒戒執行完畢釋放日相距已逾3年
    ，且被告於上開觀察、勒戒執行完畢後，未再有受觀察、勒
    戒或強制戒治執行完畢之紀錄，依前揭說明，不問被告前開
    於觀察、勒戒執行完畢釋放日起至本件施用之期間是否因另
    犯該罪，經起訴、判刑或執行，依法即應予觀察、勒戒，以
    貫徹修法寬典本意。則檢察官斟酌個案情節後，認抗告人確
    有施用第二級毒品之事實，為觀察、勒戒之聲請，原審審核
    上開卷證資料後，裁定將抗告人送勒戒處所觀察、勒戒，其
    認事用法並無不合。
　㈡至於抗告意旨上開所指，係原裁定曾說明：抗告人「於106年
    間因施用毒品案件，經臺灣桃園地方檢察署檢察官以106年
    度毒偵字第6727號為附命戒癮治療之緩起訴處分，嗣因被告
    於緩起訴期間內故意更犯有期徒刑以上之罪，且於治療期間
    無故未依指定時間接受心理治療或社會復健治療逾3次，經
    同署檢察官以108年度撤緩字第133號撤銷緩起訴處分，並以
    108年度撤緩毒偵字第276號提起公訴（尚未判決），期間又
    於107年因施用毒品案件經起訴判刑，但並無再經觀察、勒
    戒或強制戒治之紀錄等情」之情（見原審裁定理由三、㈡）
    ，然此部分僅係說明抗告人於前述觀察、勒戒執行完畢釋放
    後，曾有另因施用毒品案件(下稱另案)經檢察官諭知附命戒
    癮治療之緩起訴處分、抗告人未遵命戒癮治療而經撤銷緩起
    訴後經檢察官再行提起公訴（經臺灣桃園地方法院以108年
    度審訴字第1320號審理，因抗告人未到案經通緝，緝獲後現
    改分109年度審訴緝字第69號案件審理，尚未審結）及抗告
    人於107年曾因施用毒品案件經另案起訴判刑之犯罪起訴科
    刑紀錄在案，而原裁定仍依前述修正後毒品危害防制條例第
    20條第3項規定、最高法院刑事大法庭宣示裁定及決議意旨
    裁決，即本件觀察、勒戒裁定不因之受影響。況以施用毒品
    之人，兼有病患屬性，是於刑事政策上對合於一定條件之施
    用者，期先為生理治療（治療其身癮發作時之戒斷症狀）及
    心理復健（戒除其對於毒品的心理依賴）之保安處遇，因而
    立法者乃於毒品危害防制條例第20條、第23條規定，如觀察
    、勒戒或強制戒治執行完畢釋放後，3年後再有施用第一級
    、第二級毒品之行為者，足見其有戒除毒癮之可能，宜再採
    以觀察、勒戒及強制戒治之方式，戒除其身、心癮，期以保
    安處分替代刑罰，協助施用者戒除毒癮。此乃係針對受處分
    人將來之危險所為預防、矯治措施之保安處分，以達教化與
    治療之目的，可謂刑罰之補充制度，可見毒品危害防制條例
    本身所規定之觀察、勒戒及強制戒治等保安處分，雖兼具自
    由刑之性質，卻有刑罰不可替代之教化治療作用，二者之目
    的及功能，並不相同之法理，此乃本次修法放寬觀察、勒戒
    或強制戒治之適用時機，以協助施用者戒除毒癮之主旨。揆
    諸前揭說明，其本次之施用毒品犯行既經檢察官聲請觀察、
    勒戒之程序，即有以此保安處分，以達教化與治療之目的，
    對抗告人並無不公或對其權益不利可言。抗告意旨所執情詞
    ，當非可採。至於抗告人前述另案即106年間另犯施用毒品
    案件尚未判決，該案與本案本屬2案、而分別由受理法院裁
    決而不生影響，且依修正後之109年7月15日增訂施行之毒品
    危害防制條例第35條之1第1款、第2款規定，施行前犯第10
    條之罪之案件，於施行後，偵查中，由檢察官依修正後規定
    處理；審判中，由法院或少年法院（地方法院少年法庭）依
    修正後規定處理。是犯毒品危害防制條例第10條之罪者，不
    論係修正前後，均應依新法規定處理，附此敘明。　　
　㈢原審因認檢察官之聲請為正當，而依修正後毒品危害防制條
    例第20條第1 項之規定，裁定抗告人施用第二級毒品，應送
    勒戒處所觀察、勒戒，其期間不得逾2 月。經核並無不合，
    抗告人仍執前詞提起抗告，而指摘原裁定不當，為無理由，
    應予駁回。
據上論斷，應依刑事訴訟法第412 條，裁定如主文。
中　　華　　民　　國　　110 　年　　1 　　月　　18　　日
　　　　　　　　　刑事第二庭    審判長法  官  陳顯榮
                                      法  官  陳弘能
                                      法  官  黃裕堯
以上正本證明與原本無異。
不得再抗告。
　　　　　　　　　　　　　　　　　　　書記官  蔡孟芬
中　　華　　民　　國　　110 　年　　1 　　月　　18　　日